ACORDAO-COMPLETO-2386090

ACÓRDÃO 2887/2019 ATA 46/2019 - PLENÁRIO

VISTOS, relatados e discutidos estes autos de monitoramento do cumprimento de determinação proferida no item 9.4 do Acórdão 2671/2017-TCU-Plenário, para que o Prefeito Municipal de Divinópolis do Tocantins/TO informasse a esta Corte de Contas as medidas adotadas para dar cumprimento ao item 9.8 do Acórdão 1687/2015-TCU-Plenário;
ACORDAM os Ministros do Tribunal de Contas da União, reunidos em sessão do Plenário, ante as razões expostas pelo Relator, em:
9.1. considerar cumprida a determinação contida no item 9.4 do Acórdão 2671/2017-TCU-Plenário;
9.2. apensar definitivamente este monitoramento ao TC Processo 016.090/2009-2, nos termos do art. 5º, inciso II, da Portaria-Segecex 27/2009.

Monitoramento do cumprimento de determinação proferida em processo de tomada de contas especial instaurada em razão de irregularidades na aplicação de recursos públicos federais.

Município de Divinópolis do Tocantins/TO.

3. Responsável: Florisvane Maurício da Glória (XXX.084.771-XX).

13.1. Ministros presentes: José Mucio Monteiro (Presidente), Walton Alencar Rodrigues, Benjamin Zymler, Raimundo Carreiro e Ana Arraes.
13.2. Ministro-Substituto convocado: Augusto Sherman Cavalcanti (Relator).
13.3. Ministros-Substitutos presentes: Marcos Bemquerer Costa e André Luís de Carvalho.

AUGUSTO SHERMAN

Adoto, como relatório, a instrução elaborada no âmbito da Secretaria de Controle Externo da Agricultura e do Meio Ambiente (SecexAgroAmbiental) , aprovada pelos dirigentes da unidade técnica (peças 67 a 69) :
"INTRODUÇÃO
Trata-se de processo de Monitoramento autuado nos termos do art. 4º, inciso III, da Portaria-Secegex n. 27, de 19/10/2009, com o objetivo de verificar o cumprimento de determinações feitas por este Tribunal de Contas.
HISTÓRICO
A instrução anterior trouxe um resumo dos fatos ocorridos até o momento (peça 59) :
'2. Em Sessão realizada em 8/7/2015, o Tribunal de Contas da União ao apreciar o TC Processo 016.090/2009-2 (Tomada de Contas Especial) , decidiu, conforme Acórdão 1687/2015-TCU-Plenário (peça 1) , de relatoria do Ministro-Substituto Augusto Sherman Cavalcanti, entre outros:
9.8. determinar ao Município de Divinópolis do Tocantins/TO que, caso o início das atividades ainda não tenha ocorrido, adote providências para colocar o Centro de Comercialização em funcionamento, com todos os bens adquiridos por meio dos ajustes firmados com o Ministério do Desenvolvimento Agrário (CR 0157595-93/2003/MDA/Caixa - Siafi 491231, CR 0169824- 16/2004/MDA/Caixa - Siafi 514213 e CR 0193887-72 - Siafi 582951) , informando a esta Corte, no prazo de noventa dias, as medidas adotadas; 
3. No âmbito desta regional tal determinação foi comunicada àquele Município por meio do Ofício 0578/2015-TCU-SECEX/TO, de 23/7/2015 (peças 2 e 3) . 
4. Com vistas a monitorar o cumprimento da deliberação, a Secex/TO promoveu diligências junto ao atual prefeito, solicitando informações sobre as providências adotadas. O gestor requereu, por duas vezes, a prorrogação de prazo para atendimento às comunicações, informando das dificuldades financeiras enfrentadas pelo ente e do início de reforma geral do prédio para possibilitar o funcionamento do centro de comercialização. No entanto, ao final, manteve-se silente. 
5. Diante disso o TCU, em Sessão realizada em 29/11/2017, decidiu, conforme Acórdão 2671/2017-TCU-Plenário, entre outros: 
9.2. aplicar ao Sr. Florisvane Maurício da Glória (CPF XXX.084.771-XX) , a multa prevista no art. 58, inciso IV, da Lei 8.443/1992, no valor de R$ 5.000,00 (cinco mil reais) , fixando-lhe o prazo de quinze dias, a contar da notificação, para que comprove, perante este Tribunal, o recolhimento da dívida aos cofres do Tesouro Nacional, atualizada monetariamente desde a data do Acórdão até a do efetivo recolhimento, se for paga após o vencimento, na forma da legislação em vigor; ... 
9.4. determinar ao Prefeito Municipal de Divinópolis do Tocantins/TO que, no prazo de sessenta dias a contar da ciência, informe a esta Corte de Contas as medidas adotadas para dar cumprimento ao item 9.8 Acórdão 1687/2015-TCU-Plenário, acompanhadas dos documentos e elementos comprobatórios, com o alerta de que o não atendimento à determinação caracterizará reincidência no descumprimento de decisão deste Tribunal e poderá ensejar a aplicação de nova sanção pecuniária ao gestor municipal, nos termos no art. 58, inciso VII, da Lei 8.443/1992;
6. Notificado da nova decisão, por meio do Ofício 1235/2017-TCU/SECEX-TO, de 12/12/2017, (peças 30 e 33) , bem como por meio do Ofício de Diligência 0150/2018-TCU/SECEXTO, de 28/2/2018 (peças 40 e 41) , mais uma vez o gestor se manteve silente. Motivo pelo qual foi proposto, na instrução de peça 45, a aplicação da multa do art. 58, inciso VII, ao gestor do município, em virtude do não atendimento, no prazo fixado, sem causa justificada, à determinação contida no item 9.8 do Acórdão 1687/2015-TCU-Plenário TCU, reiterada pelo item 9.4 do Acórdão 2671/2017-TCU-Plenário.
7. Em despacho discordante, o titular desta unidade determinou a reiteração da diligência ao município, bem como a realização de audiência do Sr. Florisvane Maurício da Glória, prefeito municipal, para que apresentasse em até quinze dias as razões de justificativas sobre o não atendimento às diligências anteriores (peça 47) .
8. Devidamente notificado (peças 49 a 51) , o responsável solicitou prorrogação de prazo por mais sessenta dias para apresentação das razões de justificativas, conforme peças 52 e 53, o que foi devidamente concedido pelo relator dos autos (peça 57) .
9. Antes porém de finalizar o prazo concedido, o responsável apresentou documentos em respostas aos ofícios de diligência (937/2018) e de audiência (938/2018) , conforme peças 55 e 56.
10. Com relação à diligência feita ao município, Ofício 937/2018-TCU/SEC-TO, de 29/10/2018, onde é solicitado que o município informe quais as medidas adotadas para o cumprimento da determinação feita pelo Tribunal, acompanhadas dos documentos e elementos comprobatórios, o gestor do município alega que: i) há muito tempo o município adentrou em uma avassaladora crise financeira; ii) estão empenhados em equalizar o financeiro do município, objetivo alcançado em novembro passado; iii) colocaram em funcionamento o Centro de Comercialização, atendendo a "recomendação" (sic) deste Tribunal de Contas da União.
11. Embora o gestor do município de Divinópolis do Tocantins afirme que o Centro de Comercialização foi colocado em funcionamento, dando assim cumprimento à determinação do TCU, o mesmo não apresentou nenhum documento ou elemento comprobatório de que, realmente, o centro esteja funcionando, e com todos os bens adquiridos com os recursos dos ajustes firmados com o Ministério do Desenvolvimento Agrário (CR 0157595-93/2003/MDA/Caixa - Siafi 491231, CR 0169824- 16/2004/MDA/Caixa - Siafi 514213 e CR 0193887-72 - Siafi 582951) . 
12. Quanto à audiência realizada junto ao Sr. Florisvane, Ofício 938/2018-TCU/SEC-TO, de 29/10/2018, (peça 56) para que o mesmo apresentasse razões de justificativas para o não atendimento das notificações/diligências realizadas por meio dos Ofícios 578/2015, 968/2015, 207/2016 (reiteração) , 1236/2017 e 150/2018-TCU-Secex-TO, descumprindo, assim, o que foi determinado por este Tribunal, o responsável alega basicamente o mesmo apresentado pelo município no atendimento à diligência, conforme item 10 acima. O responsável também tenta transferir a culpa para seu antecessor pelo não atendimento da determinação do TCU, onde ele diz que "em função descaso e da atenção do gestor anterior com a coisa pública, o município de Divinópolis-TO, teve dificuldades para atender a tempo e modo as recomendações deste Egrégio Tribunal de Contas da União".
13. Acontece que o Sr. Florisvane se encontra à frente da gestão municipal de Divinópolis do Tocantins desde 2013, conforme o termo juntado à peça 58 que traz o resultado das eleições municipais de 2012, onde ele venceu com 54,045 por cento dos votos válidos. Ou seja, o gestor anterior é ele próprio. Portanto, tal alegação não deve prosperar junto a este Tribunal.
14. Assim como o município, o Sr. Florisvane não apresentou nenhum documento ou elemento comprobatório de que, realmente, o centro de comercialização esteja funcionando, e com todos os bens adquiridos com os recursos dos ajustes firmados com o Ministério do Desenvolvimento Agrário. Portanto, entendemos como não cumprida a determinação deste Tribunal de Contas da União, exarada no item 9.8 do Acórdão 1687/2015-TCU-Plenário TCU, reiterada pelo item 9.4 do Acórdão 2671/2017-TCU-Plenário.'
No despacho do Exmo. Ministro Augusto Sherman Cavalcanti, foi informada a necessidade de confirmar a declaração do Sr. Florisvane Maurício da Glória de que o Centro de Comercialização estaria em funcionamento antes da eventual aplicação de qualquer multa em razão da reincidência no descumprimento da determinação do Tribunal, prevista no art. 58, inciso VII, da Lei 8.443/1992 (peça 62) .
Dessa forma, o Relator determinou a realização de diligência junto ao Município de Divinópolis do Tocantins/TO para que fosse encaminhado ao Tribunal os documentos e elementos comprobatórios do funcionamento do Centro de Comercialização, com os bens adquiridos por meio dos ajustes firmados com o Ministério do Desenvolvimento Agrário, conforme determinação do item 9.8 do Acórdão 1687/2015-TCU-Plenário. O TCU encaminhou o Ofício 69/2019-TCU-SecexAgroAmbiental, recebido em 14/5/2019, com a referida solicitação (peça 63) .
EXAME TÉCNICO
Na documentação encaminhada ao TCU em resposta à diligência, protocolada em 4/6/2019, assinado pelo assessor jurídico Sr. José Erasmo Marinho, foi informado que o Centro de Comercialização estaria "funcionando normalmente, cumprindo assim o seu propósito social" (peça 66) .
O Sr. José afirmou ainda que teria sido realizada uma reforma total no prédio onde abriga o centro além da construção de um muro e calçadas em todo seu entorno.
De forma a comprovar tais afirmações, foram encaminhadas algumas fotos que não permitem afirmar que o Centro de Comercialização estaria em funcionamento. As fotos mostram alguns ambientes com caixas vazias empilhadas, além de freezers abertos e desligados assim como outros eletrodomésticos ainda embalados e que, portanto, não estavam sendo utilizados.
Não foi enviado nenhum documento, nota fiscal ou mesmo fotos que pudessem comprovar que o Centro de Comercialização estivesse realmente funcionando. As fotos indicam a existência do local com alguns equipamentos, mas sem qualquer indício do seu efetivo funcionamento. 
CONCLUSÃO
Apesar do Sr. Florisvane Maurício da Glória ter sido notificado/diligenciado por meio dos Ofícios 69/2019-TCU-SecexAgroAmbiental e 578/2015, 968/2015, 207/2016 (reiteração) , 1236/2017, 150/2018 e 938/2018-TCU-Secex-TO, a resposta encaminhada não comprova a boa e regular aplicação de bens e valores públicos ao não comprovar o efetivo funcionamento do Centro de Comercialização.
PROPOSTA DE ENCAMINHAMENTO
Diante do exposto, submetemos os autos à consideração superior propondo:
a) considerar como não cumprida a determinação feita ao Município de Divinópolis do Tocantins/TO, contida no item 9.8 do Acórdão 1687/2015-TCU-Plenário TCU, reiterada pelo item 9.4 do Acórdão 2671/2017-TCU-Plenário; 
b) aplicar, com base no art. 58, inciso VII, da Lei 8.443/1992, multa ao Sr. Florisvane Maurício da Glória (CPF XXX.084.771-XX) , fixando-lhe o prazo de quinze dias, a contar da notificação, para que comprove, perante este Tribunal, o recolhimento da dívida aos cofres do Tesouro Nacional, atualizada monetariamente desde a data do Acórdão até a do efetivo recolhimento, se for paga após o vencimento, na forma da legislação em vigor;
c) autorizar, desde logo, nos termos do art. 28, inciso II, da Lei 8.443/1992, a cobrança judicial da dívida caso não atendida a notificação."
	É o relatório.

não há.

Não atuou.

MONITORAMENTO DO CUMPRIMENTO DO ACÓRDÃO 2.671/2017 - PLENÁRIO. TOMADA DE CONTAS ESPECIAL DECORRENTE DA CONVERSÃO DE DENÚNCIA. IRREGULARIDADES NA APLICAÇÃO DE RECURSOS PÚBLICOS FEDERAIS. AUDIÊNCIAS. CITAÇÕES. CONTAS IRREGULARES. DÉBITO. MULTAS. DETERMINAÇÃO AO MUNICÍPIO COM VISTAS A ADOTAR AS PROVIDÊNCIAS NECESSÁRIAS PARA COLOCAR O CENTRO DE COMERCIALIZAÇÃO EM FUNCIONAMENTO. DILIGÊNCIAS. PEDIDO DE PRORROGAÇÃO DE PRAZO. INÉRCIA DO ATUAL PREFEITO. AUDIÊNCIA. REVELIA. MULTA. NOVA DETERMINAÇÃO. DILIGÊNCIAS. AUDIÊNCIA. PRORROGAÇÃO DO PRAZO. APRESENTAÇÃO DE FOTOS HÁBEIS A DEMONSTRAR AS MEDIDAS ADOTADAS. CONSIDERAR CUMPRIDA A DETERMINAÇÃO.

MONITORAMENTO (MON)

Secretaria de Controle Externo da Agricultura e do Meio Ambiente (SecexAgroAmbiental).

Cuidam os autos de monitoramento do cumprimento de determinação proferida no item 9.4 do Acórdão 2671/2017-TCU-Plenário, para que o Prefeito Municipal de Divinópolis do Tocantins/TO informasse a esta Corte de Contas as medidas adotadas para dar cumprimento ao item 9.8 do Acórdão 1687/2015-TCU-Plenário, acompanhadas dos documentos e elementos comprobatórios.
2.	O citado item 9.8 do Acórdão 1687/2015-TCU-Plenário, por sua vez, determinara ao município que adotasse providências para colocar o Centro de Comercialização em funcionamento, com os bens adquiridos por meio de ajustes firmados com o Ministério do Desenvolvimento Agrário.
3.	A determinação decorreu da ausência do efetivo uso de instalações, mobiliário, equipamentos e veículos do Centro de Comercialização e, portanto, do não alcance das finalidades dos contratos de repasse celebrados, constatado nos autos da tomada de contas especial (TCProcesso 016.090/2009-2) instaurada para apurar irregularidades na aplicação de recursos públicos federais pela Prefeitura de Divinópolis do Tocantins/TO. 
4.	No âmbito do presente processo, após a realização de diligências e audiência, ainda que prescindível, autorização de prorrogação de prazo e inércia do atual prefeito, Sr. Florisvane Maurício da Glória (gestões 2013-2016 e 2017-2020) , o Tribunal lhe aplicou multa, no valor de R$ 5.000,00, em razão do não atendimento da decisão do Tribunal, e expediu a nova determinação, ora monitorada, com o alerta de que o não atendimento caracterizará reincidência no descumprimento de decisão deste Tribunal e poderá ensejar a aplicação de nova sanção pecuniária ao gestor, consoante Acórdão 2671/2017-TCU-Plenário.
5.	Promovidas novas diligências e audiência, a unidade técnica entende que não foram apresentados documentos, notas fiscais que comprovem que o Centro de Comercialização estivesse realmente funcionando, apenas fotos que indicam a existência do local com alguns equipamentos, mas sem qualquer indício do seu efetivo funcionamento.
6.	Diante disso, a SecexAgroAmbiental propõe considerar não cumprida a determinação contida no item 9.8 do Acórdão 1687/2015-TCU-Plenário TCU, reiterada pelo item 9.4 do Acórdão 2671/2017-TCU-Plenário; e aplicar, com base no art. 58, inciso VII, da Lei 8.443/1992, multa ao Sr. Florisvane Maurício da Glória.
7.	Com as devidas vênias, divirjo do encaminhamento sugerido, pelas razões que passo a expor.
8.	Lembro, de início, que não havia necessidade de demonstrar a comprovação de despesas, uma vez que, conforme consignei no voto condutor do Acórdão 1687/2015-TCU-Plenário, a fiscalização promovida pelo Tribunal não apontou qualquer falha na execução dos contratos de repasse celebrados para construir e equipar o Centro de Comercialização. A constatação foi apenas de ausência de uso efetivo das instalações e de desvio finalístico quanto à utilização de bens (veículos, mobiliário e equipamentos) , sem, contudo, registrar como estariam sendo empregados. Considerando que não foram apontadas falhas na execução dos objetos, os quais estavam à disposição da prefeitura, não se configurou o prejuízo aos cofres federais.
9.	Nesse sentido, desde aquela oportunidade, busca-se, em essência, verificar o funcionamento do centro.
10.	Entendo que as fotos ora apresentadas (peça 66) , embora não evidenciem uma efetiva movimentação, revela que o local está bem cuidado, equipado e, infere-se, apto a funcionar. Ademais, demonstram a adoção de providências pelo prefeito, diante da alteração de cenário verificada. 
11.	É que a equipe de auditoria apontara que as instalações se encontravam em estado de semiabandono. 	Posteriormente, o Sr. Florisvane Maurício da Glória relatara a necessidade de promover reforma no prédio, a crise financeira enfrentada pelo município e as dificuldades para atender às recomendações deste Tribunal, o que retardou o início do funcionamento do Centro de Comercialização.
12.	Na resposta à derradeira instrução, foi informada a realização de reforma total do prédio, além da construção de muro e calçadas, o que pode ser observado nas fotos apresentadas.
13.	Pondero de excessivo rigor a apenação do responsável, o qual demonstrou, ainda que de forma morosa e precária, a adoção de providências para colocação do centro em funcionamento. Pode-se, portanto, considerar cumprida a determinação expedida por meio do item 9.4 do Acórdão 2671/2017-TCU-Plenário.
	Ante o exposto, manifesto-me por que o Tribunal aprove o Acórdão que ora submeto à apreciação deste Colegiado.
TCU, Sala das Sessões Ministro Luciano Brandão Alves de Souza, em 27 de novembro de 2019.
AUGUSTO SHERMAN CAVALCANTI 
Relator